臺中高等行政法院判決　　　　　　　　　　　　　　　九十一年度訴字第一八二號
　　　　　　　　　　　　　　　.
　　原　　　告　　　　戊○○○.
　　即黃聰根之承受訴訟人）　.
　　　　　　　　　　　甲○○
　　　　　　　　　　　乙○○
　　　　　　　　　　　丙○○
　　兼左三人　　　　　丁○○
　　訴訟代理人　　　　　　　　.
　　共　　　同
　　訴訟代理人　　　　黃秀蘭　 律師
　　被　　　告　　　　內政部（承受原台灣省政府業務）
　　代　表　人　　　　己○○
　　訴訟代理人　　　　庚○○
　　　　　　　　　　　辛　○
右當事人間因土地徵收事件，原告不服行政院中華民國八十九年十一月二十九日台八
十九訴字第三三七二九號再訴願決定，提起行政訴訟，本院判決如左︰
    主  文
原告之訴駁回。
訴訟費用由原告負擔。
　　事  實
壹、事實概要：
    台灣省立南投高級商業職業學校（嗣改制為國立南投高級商業職業學校，以下簡
    稱南投高商）為興建運動場等工程，需用坐落南投縣南投市○○○段一一三之四
    地號等十五筆土地，面積一‧八六六三公頃，原告等所有之同所一一三之四、一
    一三之一一、一一四等三筆土地亦在其內。台灣省政府教育廳乃檢附徵收土地計
    畫書及圖等有關資料，報經台灣省政府以中華民國（下同）七十七年七月十八日
    七七府地四字第五七八五六號函核准徵收，並經行政院七十七年八月五日台（七
    七）內地字第六一九七七六號函准備查。台灣省政府教育廳復報經台灣省政府以
    七十八年四月七日七八府地四字第三六八九七號函核准一併徵收前開土地內改良
    物，並經行政院七十八年五月三日台（七八）內地字第六九五一八八函准備查，
    南投縣政府一併以七十八年五月十日（七八）投府地權字第四七七五四號公告，
    並函知各土地所有權人，公告期間自七十八年五月十一日起至七十八年六月九日
    止。原告曾於七十八年五月十三日提出異議，經南投縣政府以七十八年五月二十
    六日投府地權字第五四○八六號函轉由南投高商逕復，南投高商並未答復，其後
    原告不斷陳情，主張徵收無效，應撤銷徵收，並於八十九年三月六日提起訴願，
    遭駁回，提起再訴願，亦遭駁回，原告不服，乃提起本件行政訴訟。
貳、兩造之陳述及爭點：
一、原告部分：
  (一)聲明：臺灣省政府七十七年七月十八日七七府地四字第五七八五六號及七十八年
          四月七日七八府地四字第三六八九七號之行政處分及其訴願、再訴願決定
          均撤銷。
  (二)陳述：
    1.依據黃聰根八十九年八月六日訴願書所言，原告認為南投高商投商總字第○
      二九六號函，為新的證據。因從七十八年五月十三日原告提出「南投市『文十
      一』投商保留地徵收公告異議聲請書」起，多年來各政府機關為了安置計畫不
      知開過多少次的會議，雖然只是互踢皮球，但以前從未有過任何單位否認臺灣
      省政府六十九年九月四日六九府地四字第七六七九五號函與本案的關係。
    2.內政部於訴願決定書稱台灣省政府核准徵收案並未記載附停止條件（俟住戶安
      置後再予徵收）。需地單位南投高商故意不在徵收計畫書中註明安置計畫的必
      要性，致使核准機關做出錯誤的決定，且南投縣政府也一直未將補償費提存法
      院。
    3.被告稱原告提起行政訴訟的程序不符規定，但原告係因被告當初接受原告之訴
      願，今日原告才能提起行政訴訟，過程未曾延宕，並無不合程序。
    4.六十九年五月十四日南投縣政府針對「文高十一」預定地以投府地權字第四○
      六四八號函公告徵收南投市○○○段一一三之二、一一三之四、一一三之一一
      及一一四地號等四筆土地。經原告提出異議，才有上開六九府地四字第七六七
      九五號函的產生。上開函令針對一一三之四、一一三之一一、一一四等三筆土
      地做出「於合理解決該地居民之居屋問題後，再行辦理協議價購或徵收」的條
      件規範，只有一一三之二一筆土地因遭南投高商長期占用，而被迫強制徵收。
      之後南投高商從未對當地居民辦理過任何安置行為。七十八年五月十日南投縣
      政府以七八投府地權字第四七七五四號函再度針對南投市○○○段一一三之四
      、一一三之一一、一一四等十五筆土地公告徵收，實已違反了六九府地四字第
      七六七九五號函的規範，與民法第九十九條相違背。
    5.內政部於訴願決定書中說明：「需用土地人是否完成辦理被徵收戶居住問題，
      核屬另一事件」，原告認為第二次徵收與六十九年的徵收案是有相關的，兩者
      有重疊部分，同屬南投市「文高十一」南投高商預定地，且南投縣政府也認為
      該用地屬於二次徵收。該決定書內提及：「至臺灣省政府六十九年九月四日六
      九府地四字第七六七九五號函，係就六十九年間之徵收案件所為之處置」就政
      府行政之延續性而言，同一筆學校預定地之徵收令應當遵守先前函令的條件，
      在條件未解除前（安置拆遷戶）其效力仍然存在。故第二次徵收令有疏失，應
      屬無效。
    6.依據南投縣政府九十年三月十九日投府地權字第九○○三七二七七號函之說
      明三提及：「‧‧‧對上述問題涉及需用土地人於陳報土地徵收計畫書中是否
      需要查註前開所述條件成就之必要性，並非本府權責，宜由需用土地人查明處
      理。」，並將副本抄送南投高商，並請南投高商依權責查明妥處逕復。但南投
      高商至今都沒有回復，原告於二月二十六日提出異議書亦未獲南投高商答復。
      依據行政程序法第五十一條行政機關對於人民之申請案件應於二個月內答復，
      南投高商未於期限內提出答辯，即是默認校方當初未於徵收計畫書內提及上開
      條件的存在，致行政機關做出錯誤的判斷，侵犯人民的權益。依行政程序法第
      一百一十條行政處分有明顯瑕疵者無效。
    7.核四停建案只因程序上的疏失而被判失效，那本案也該如此，此徵收令的決策
      程序上有明顯的疏失，此等疏失造成原告生活陷入困境，請判決如訴之聲明。
二、被告部分：
　(一)聲明：原告之訴駁回。
　(二)陳述：
　　1.按八十九年一月二十六日總統令刪除之土地法第二百二十三條規定：「徵收土
      地為左列各款情形之一者，由省政府核准之：一、需用土地人為省政府各廳處
      、縣市政府或其所屬機關及地方自治機關者。二、舉辦之事業屬於地方政府管
      轄或監督者。省政府為前項核准時，應即報請中央地政機關備查。」惟在該法
      條刪除前，行政院八十八年六月三十日台八十八內字第二五三五五號令，依臺
      灣省政府功能業務與組織調整暫行條例第四條規定，將被告主管之土地法規定
      之臺灣省及臺灣省政府主管或執行之事項，於法律或中央法規未修正前，調整
      由被告或縣市政府主管或執行。其中土地法第二百二十三條第一項規定省政府
      核准徵收土地，於八十八年七月一日後已配合調整改由中央地政機關核准，查
      臺灣省政府之本件業務已歸併由被告承接，故本件訴訟由被告承受答辯。
　　2.按國家因教育學術及慈善事業之需要，得徵收私有土地，為行為時土地法第二
      百零八條第七款所規定；又依同法第二百二十三條規定，需用土地人為省政府
      各廳處、縣、市政府或其所屬機關及地方自治機關者，由省政府核准徵收之，
      並報請行政院備查。查南投高商為辦理運動場等工程，申請徵收坐落南投縣南
      投市○○○段一一三之四地號等十五筆土地及其改良物，經核上開工程符合首
      揭土地法規定，且其土地為都市計畫學校用地，此有徵收土地計畫書附徵收土
      地有無妨礙都市計畫證明書可稽，臺灣省政府以七十七年七月十八日七七府地
      四字第五七八五六號及七十八年四月七日七八府地四字第三六八九七號函核准
      徵收及一併徵收改良物，並報行政院備查，於法並無不合，原決定予以維持，
      亦無不妥。
    3.查南投縣政府一併於七十八年五月十日以（七八）投府地權字第四七七五四號
      公告，公告期間自七十八年五月十一日至同年六月九日公告期滿後，旋即通知
      各土地所有權人於七十八年六月二十三日領取各項補償費，有該府八十九年四
      月十二日八九投府地權字第八九○五八○○九號函說明可稽，並未逾十五日發
      給期限之規定；嗣因系爭土地地上房屋密集，住戶眾多，拆遷困難，且居民陳
      情抗爭不斷，地上物查估工作進行不易，執行徵收困難，為免再啟爭端，乃未
      將補償費辦理提存，亦迭經南投縣政府七十九年十月十八日（七九）投府地權
      字第一○四六二四號、八十二年六月三十日八二投府地權字第五九○四一號、
      八十三年六月六日（八三）投府地權字第六六七六五號函等說明可稽。況市縣
      地政機關如已於公告期滿十五日內通知土地所有權人領取補償費，而土地所有
      權人遲不領取者，縱市縣地政機關未予提存，於核准徵收處分之效力並無影響
      ，最高行政法院五十七年判字第四七六號判例及八十五年度判字第三二三一號
      判決可資參照。
    4.依臺灣省政府卷附徵收土地計畫書，系爭土地於四十五年十一月二十三日即發
      布為都市計畫學校用地，迄未變更，南投高商係因校地面積狹小，限於所在位
      置東西北三面為馬路及溪溝無法再擴張，而為解決該校教學及學生活動場所，
      以利發展教育，乃報經臺灣省政府核准徵收系爭都市計畫學校用地，應係教育
      事業所必需。至臺灣省政府六十九年九月四日六九府地四字第七六七九五號函
      ，係就六十九年間之徵收案件所為之處置；系爭土地所在是否適合設校，學校
      有無發展可能，為都市計畫之擬定事項；南投高商校地面積多寡、是否符合當
      地教育所需及應否遷校，係屬教育行政考量之範圍，均非本件核准徵收土地適
      法妥當與否之論據，本件原處分及原決定均應予以維持。至徵收土地應給予之
      補償費，係由市縣地政機關辦理之另一事項，併予指明。揆諸首揭法令規定，
      本案徵收尚無違誤。
    5.綜上論結，本件原告之訴為無理由，請判決駁回原告之訴。
　　理  由
一、本件原告黃聰根於起訴後之九十年七月二十日死亡，經其繼承人戊○○○、甲○
    ○、乙○○、丙○○、丁○○聲明承受訴訟，應予准許；又依臺灣省政府功能業
    務與組織調整暫行條例第四條及修正前土地法第二百二十三條之規定，原由台灣
    省政府核准徵收之土地，於八十八年七月一日後已配合調整改由中央地政機關內
    政部核准，是臺灣省政府之本件業務已歸併由內政部承接，從而原告以內政部為
    被告提起本件行政訴訟並無不合，先予敘明。
二、按國家因教育學術及慈善事業之需要，得徵收私有土地，為行為時土地法第二百
    零八條第七款所規定；又依同法第二百二十三條規定，需用土地人為省政府各廳
    處、縣、市政府或其所屬機關及地方自治機關者，由省政府核准徵收之，並報請
    行政院備查。查南投高商為興建運動場等工程，申請徵收坐落南投縣南投市○○
    ○段一一三之四地號等十五筆土地及土地內之改良物，經台灣省政府教育廳檢附
    徵收土地計畫書及圖等有關資料，報經台灣省政府分別以七十七年七月十八日七
    七府地四字第五七八五六號函及七十八年四月七日七八府地四字第三六八九七號
    函核准一併徵收在案。次查上開台灣省政府核准公告徵收之土地於四十五年十一
    月二十三日即發布為都市計畫學校用地，迄未變更；又南投高商因校地面積狹小
    ，依中央規定之標準，應達五公頃以上（見原處分卷所附「研商省立南投高商職
    校徵收用地會議紀錄」南投高商詹校長報告），而其現有校地連同六十九年徵收
    部分僅二．○五公頃，不敷使用，且受限於其所在之位置，其東西北三面分別為
    馬路及溪溝難再擴張，而為解決該校教學及學生活動場所之需要，以利教育之發
    展，乃報經臺灣省政府核准徵收系爭都市計畫學校用地計一．八六六三公項，核
    與行為時土地法第二百零八條第七款之規定相符。被告系爭二處分准予照案徵收
    ，經核並無違誤。
三、原告雖主張：臺灣省政府六十九年九月四日六九府地四字第七六七九五號函記載
    ：「於合理解決該地居民之居屋問題後，再行辦理協議價購或徵收」，系爭臺灣
    省政府准予徵收之處分與上開規定不符，違背民法第九十九條之規定；又就政府
    行政之延續性而言，同一筆學校預定地之徵收令應當遵守先前函令的條件，臺灣
    省政府六十九年九月四日六九府地四字第七六七九五號函文，在「安置拆遷戶」
    之條件未解除前，其效力仍然存在，被告系爭徵收處分未考慮前開條件，其行政
    處分有重大明顯之瑕疵，應屬無效云云。
四、惟查：(一)南投縣政府六十九年五月十四日投府地權字第四○六四八號函公告徵收
    之範圍，與臺灣省政府准予徵收之系爭處分並非完全相同，係屬二個不同之徵收
    處分。前者業經台灣省政府以六十九年九月四日六九府地四字第七六七九五號函
    決定先將南投高商早已使用之祭祀公業土地辦理徵收，其餘部分「俟適當時期或
    依何省議員調處意見，於合理解決該地上居民之居屋問題後，再行辦理協議價購
    或徵收。」是上開六十九年五月十四日所公告之徵收處分，就南投高商當時尚未
    使用之土地而言，已因同年九月四日函之處分而廢止；而其後主管機關無論「俟
    適當時期再辦理價購或徵收」，或「於合理解決該地上居民之居屋問題後再辦理
    」均無不可，非謂必先解決該地上居民之居屋問題，始能再為徵收之處分。
    (二)本件七十七、七十八年間，南投高商重行申請徵收，經台灣省政府准予照案徵
    收，經查該准予徵收之系爭二處分並未附有「先安置居民」之條件乙節，為兩造
    所不爭執，並有該二處分附內政部訴願卷可稽，且系爭二處分係屬獨立之處分，
    系爭處分既未以之為附款，自無受其拘束之理。況如前所述，前開台灣省政府六
    十九年九月四日六九府地四字第七六七九五號函既謂適當時期亦可徵收，此為其
    裁量權行使之範圍，則南投高商重行申請徵收，台灣省政府審核後認為合法適當
    予以准許，亦與該府上開六十九年九月四日函意旨並無牴觸，並無重大明顯之瑕
    疵可言。原告認系爭處分違反民法第九十九條（附條件法律行為效力）及行政程
    序法第一百一十條（行政處分具有重大明顯之瑕疵）之規定，其處分無效乙節，
    無足採取。
五、次查，系爭徵收處分經南投縣政府一併於七十八年五月十日以（七八）投府地權
    字第四七七五四號公告，公告期間自七十八年五月十一日至同年六月九日公告期
    滿後，旋即通知各土地所有權人於七十八年六月二十三日領取各項補償費，有該
    公告附原處分卷可按，並未逾土地法第二百三十三條十五日發給期限之規定；惟
    嗣因系爭土地地上房屋密集，住戶眾多，拆遷困難，且居民陳情抗爭不斷，地上
    物查估工作進行不易，執行徵收困難，為免再啟爭端，南投縣政府乃未將補償費
    辦理提存，亦迭經該府七十九年十月十八日（七九）投府地權字第一○四六二四
    號、八十二年六月三十日八二投府地權字第五九○四一號、八十三年六月六日（
    八三）投府地權字第六六七六五號函等說明附原處分卷可稽。況市縣地政機關如
    已於公告期滿十五日內通知土地所有權人領取補償費，而土地所有權人遲不領取
    者，縱市縣地政機關未予提存，於核准徵收處分之效力並無影響（最高行政法院
    五十七年判字第四七六號判例參照）。又本件原告係請求撤銷臺灣省政府七十七
    年七月十八日七七府地四字第五七八五六號及七十八年四月七日七八府地四字第
    三六八九七號之行政處分，而台灣省政府以六十九年九月四日六九府地四字第七
    六七九五號函，與系爭處分並無牴觸且系爭處分不受其拘束均如前述，系爭處分
    准予照案徵收，亦無違反信賴保護原則可言，併此敘明。
六、綜上所述，本件原處分並無違誤，一再訴願決定予以維持亦無不合，原告訴請撤
    銷均無理由，應予駁回。
據上論結，本件原告之訴為無理由，依行政訴訟法第一百九十五條第一項後段、第九
十八條第三項前段、第一百零四條、民事訴訟法第八十五條第一項前段，判決如主文。
中　　華　　民　　國　　九十一　　　年　　　八　　　　月　　　十五　　　日
                 臺 中 高 等 行 政 法 院   第 三 庭
                                審 判 長 法  官　王　茂　修
                                         法  官　莊　金　昌
                                         法  官　許　金　釵
右正本證明與原本無異。
如不服本判決，應於判決送達後二十日內向本院提出上訴書狀，其未表明上訴理由者
，應於提起上訴後二十日內向本院提出上訴理由書（須依對造人數附具繕本）；如於
本判決宣示或公告後送達前提起上訴者，應於判決送達後二十日內補提上訴理由書（
須附繕本）。未表明上訴理由者，逕以裁定駁回。
提起上訴應預繳送達用雙掛號郵票拾份（每份三十四元)。
中　　華　　民　　國　　九十一　　　年　　　八　　　　月　　　十六　　　日
　　　　　　　　　　　　　　　　　　　　 法院書記官　蔡逸媚
